臺灣士林地方法院刑事判決　　　　　　　100年度易字第104號
公　訴　人　臺灣士林地方法院檢察署檢察官
被　　　告　黃明昌
選任辯護人　李岳洋律師
　　　　　　張克西律師
　　　　　　陳宏彬律師
上列被告因竊盜案件，經檢察官提起公訴（99年度偵字第11367
號），本院判決如下：
    主  文
黃明昌無罪。
    理  由
一、公訴意旨略以：被告黃明昌於民國99年5 月9 日下午，利用
    至位於新北市○○區○○路124 號之「臺灣大哥大淡水中正
    直營門市（下稱臺灣大哥大淡水中正店）」修繕店內電視螢
    幕之機會，而得進出該店櫃臺後方辦公室之機會，見該店99
    年5 月7 日、同月8 日之結帳現金係裝於白色化妝包內，置
    放於上開辦公室廁所之保險櫃內，而保險櫃於營業時間均未
    上鎖，竟意圖為自己不法之所有，於99年5 月9 日下午3 時
    57分許至4 時9 分許，趁店員林翠薇、李珮君、詹詠婷忙於
    店務之際，徒手竊取上開白色化妝包及其內現金新臺幣（下
    同）15萬3,559 元，得手後向店員告稱電視螢幕已修畢，而
    隨即離去。嗣於同日晚間10時許，林翠薇、李珮君、詹詠婷
    欲取出上開化妝包結帳時，發現該化妝包已不在保險櫃內，
    遂通知店長林雅雯前來處理，經調閱監視錄影畫面並報警處
    理，始查悉上情，因認被告黃明昌涉有刑法第320 條第1 項
    之竊盜罪嫌云云。
二、按犯罪事實應依證據認定之，無證據不得認定犯罪事實；不
    能證明被告犯罪者，應諭知無罪之判決，刑事訴訟法第154
    條第2 項、第301 條第1 項分別定有明文。且認定不利於被
    告之事實，須依積極證據，苟積極證據不足為不利於被告事
    實之認定時，即應為有利於被告之認定，更不必有何有利之
    證據；且刑事訴訟法上所謂認定犯罪事實之積極證據，係指
    適合於被告犯罪事實之認定之積極證據而言，雖不以直接證
    據為限，間接證據亦包括在內，然而無論直接或間接證據，
    其為訴訟上之證明，須於通常一般之人均不致有所懷疑，而
    得確信其為真實之程度者，始得據為有罪之認定，倘其證明
    尚未達到此一程度，而有合理之懷疑存在時，自不能以推測
    或擬制之方法，以為有罪裁判之基礎（最高法院29年上字第
    3105號、30年上字第816 號、40年台上字第86號、76年台上
    字第4986號判例可資參照）；另按測謊鑑定，係依一般人在
    說謊時，會產生遲疑、緊張、恐懼、不安等心理波動現象，
    乃利用測謊儀器將受測者之上開情緒波動反應情形加以紀錄
    ，用以判別受測者供述之真實性，倘受測者愈想壓抑其謊言
    所產生之情緒，則在測謊儀器上愈會產生明顯之情緒波動反
    應，反之，則無此不實之波動反應。從而測謊鑑定結果，如
    就否認犯罪有不實之情緒波動反應時，雖僅得供審判上之參
    酌，而不得採為有罪判決之唯一憑據（最高法院100 年度台
    上字第2078號、99年度台上字第2462號判決意旨可資參照）
    。
三、檢察官起訴被告黃明昌涉犯前揭罪嫌，無非係以被告之供述
    、證人林雅雯、林翠薇、李珮君、詹詠婷之證詞，以及監視
    錄影畫面翻拍照片、臺灣士林地方法院檢察署檢察官勘驗筆
    錄、內政部警政署刑事警察局99年7 月7 日刑鑑字第099009
    2816號測謊鑑定書、臺灣大哥大淡水中正店99年5 月7 日、
    同月8 日之結帳統計表及營收金額計算表各1 紙，為其論據
    。
四、訊據被告固承認曾於99年5 月9 日下午至臺灣大哥大淡水中
    正店修繕電視，並於同日2 度進入該店後方辦公室廁所內之
    事實，惟堅詞否認有何竊盜犯行，辯稱：伊並不知該廁所內
    有保險櫃，伊第1 次進入廁所上小號，但擔憂車輛停放店門
    口遭拖吊，故有出去看一下，第2 次又進廁所上大號，而伊
    測謊當天睡眠不足，且心臟本身罹有疾病等語，辯護人則為
    被告辯護稱：依據諸位證人之證述內容，前開化妝包及現金
    所放置之保險櫃上另堆有諸多物品，難以從外觀辨認為保險
    櫃，被告如何能得知有財物放置於該保險櫃內，其次，放置
    現金之化妝包體積非小，經勘驗現場監視錄影器後，可知被
    告當日身穿單薄衣物，其手上亦無持任何物品，身上亦無突
    出之物，倘被告確有竊取化妝包放置於身上，於該店店員簽
    收查驗明細表時即可當場發覺，況且，被告若有意竊取財物
    ，何需刻意進出廁所兩次，亦可於得手後隨即離去現場，然
    被告卻於現場停留長達17分鐘之久，顯然與一般竊盜行為模
    式有異，再者，該化妝包與現金究竟何時遺失，證人間所述
    不一，亦非無可能於被告進入廁所前業已遺失，更有甚者，
    失竊當日另有店員林翠薇離開現場，林翠薇乃將財物放置保
    險櫃，亦首先發覺財物不見，且其財務狀況不佳，則該財物
    之失竊恐與林翠薇有關；至被告雖未通過測謊鑑定，然依最
    高法院見解，測謊鑑定不得作為證明犯罪事實存在與否之唯
    一證據，仍須調查其他證據確認受測謊人所述是否與事實相
    符，且被告因疑似有心律不整疾病，故該測謊鑑定書亦難以
    呈現被告真實之反應，自不得作為對被告不利認定之唯一證
    據等語。
五、經查：
  (一)程序方面：
    按被告以外之人於審判外之言詞或書面陳述，除法律有規定
    者外，不得作為證據，刑事訴訟法第159 條第1 項固有明文
    。惟被告以外之人於偵查中向檢察官所為之陳述，除顯有不
    可信之情況者外，得為證據；又被告以外之人於審判外之陳
    述，雖不符刑事訴訟法第159 條之1 至第159 條之4 之規定
    ，而經當事人於審判程序同意作為證據，法院審酌該言詞陳
    述作成時之情況，認為適當，亦得為證據，當事人、代理人
    或辯護人於法院調查證據時，知有第159 條第1 項不得為證
    據之情形，而未於言詞辯論終結前聲明異議者，視為有前項
    之同意，同法第159 條之1 第2 項、第159 條之5 亦有明文
    。經查：
  1.法院或檢察官依刑事訴訟法第208 第1 項之規定，囑託鑑定
    機關所出具之鑑定報告，應屬刑事訴訟法第206 條第1 項之
    鑑定報告，為傳聞法則之例外；又司法警察等偵查輔助人員
    於案件未移送檢察官偵辦前之調查犯罪階段，依據檢察長之
    概括授權，並徵得被告及證人之同意後，送請檢察機關預先
    核定之專責鑑定人或鑑定機關（團體）實施測謊鑑定，基於
    檢察一體原則，該鑑定人或鑑定機關（團體）亦應視同受承
    辦檢察官所選任或囑託而執行鑑定業務，其等出具之書面鑑
    定報告亦屬刑事訴訟法第206 條所定之傳聞例外。另按測謊
    鑑定究竟有無證據能力，刑事訴訟法並無明文規定，惟形式
    上若符合測謊基本程式要件，包括：（一）經受測人同意配
    合，並已告知得拒絕受測，以減輕受測者不必要之壓力。（
    二）測謊員須經良好之專業訓練與相當之經驗。（三）測謊
    儀器品質良好且運作正常。（四）受測人身心及意識狀態正
    常。（五）測謊環境良好，無不當之外力干擾等，即賦予證
    據能力（最高法院99年度台上字第4555號判決意旨可資參照
    ），查本件被告、證人李珮君、詹詠婷、林翠薇於偵查中均
    至內政部警政署刑事警察局接受測謊鑑定，依據該局出具之
    鑑定書暨附件，可知鑑定人受有相關測謊專業訓練，當時測
    謊儀器之廠牌型號且運作狀況均屬正常，測試環境良好，並
    無不當外力干擾，以及受測人均受告知得拒絕接受測謊測試
    ，並確認受測前之睡眠狀況、服用藥物及酒類情形及相關病
    歷，經渠等自行評估當時身體狀況正常，形式上觀之已符合
    測謊之基本程式要件，再觀之該鑑定書中載明測試階段分為
    測前會談、儀器測試、測後晤談，經鑑定人先透過儀器以熟
    悉測試法檢測受測人之生理圖譜反應情形，並讓渠等熟悉測
    試流程後，再以區域比對法測試，藉由測謊圖譜分析量化表
    敘明各區域呼吸、皮膚電阻、心脈血壓之得分，經採數據分
    析法比對得出不實或無不實反應之結論，以書面為鑑定報告
    提出於檢察官，足認對於鑑定之方法、結果均有詳盡敘述，
    且本件鑑定人王添璟亦到庭接受交互詰問以說明測謊鑑定之
    經過（見本院卷第109 頁至第111 頁），該測謊鑑定書難謂
    無證據能力。
  2.證人林雅雯、林翠薇、李珮君、詹詠婷於偵查中向檢察官所
    為之陳述，業經具結，又無顯有不可信之情況，依據刑事訴
    訟法第159 條之1 第2 項之規定，自得作為證據。
  3.臺灣大哥大淡水中正店99年5 月7 日、同月8 日之結帳統計
    表及營收金額計算表各1 紙雖屬傳聞證據，然公訴人、被告
    、辯護人迄至言詞辯論終結前均不爭執其證據能力，亦未再
    聲明異議（見本院卷第14頁），本院審酌上開證據資料製作
    時之情況，尚無違法不當及證明力明顯過低之瑕疵，亦認為
    以之作為證據應屬適當，揆諸刑事訴訟法第159 條之5 之規
    定，亦認前揭證據資料均有證據能力。
  (二)實體方面：
  1.經查：
    證人即臺灣大哥大淡水中正店店員林翠薇於偵查及本院審
      理程序中證稱：99年5 月9 日店內裝有紙鈔及硬幣之白色
      化妝包失竊，案發當天店內有伊與李珮君、詹詠婷，被告
      則於當日下午3 時50分許進入店內修繕電視，且因螢幕無
      法顯示DVD 畫面，必須進入後方辦公室看DVD ，伊等3人
      均在門市忙碌，故並未跟隨被告一同進去，被告也有進入
      後方辦公室拿取梯子，嗣當日下午4 時10餘分被告表示修
      繕完畢而離去，被告有拿東西給伊簽字，但當時門市很忙
      ，伊並未注意被告衣服內是否鼓鼓的，至當晚10時許要結
      帳時，需將營業額放入白色化妝包內，伊去拿取放置在廁
      所保險櫃內之白色化妝包，才發覺財物失竊，當時曾遍尋
      店內未獲，故而報案處理，又該白色化妝包長約22公分，
      厚約9 公分，失竊前一天店長林雅雯要伊將白色化妝包放
      入保險櫃內並上鎖，失竊當天伊第一個去開保險櫃清點零
      找金，但並未注意保險櫃內有無該白色化妝包，伊於警詢
      中雖陳稱可以確定當時白色化妝包還在，係因前一日由伊
      放入保險櫃內，當日伊又第一個打開保險櫃，故覺得該化
      妝包應該有在，另當天除伊等3 人、被告外，並無其他人
      進入店內後方辦公室等語（見偵卷第68頁至第69頁、第71
      頁、本院卷第105 頁至第108 頁背面）。
    證人即臺灣大哥大淡水中正店店員李珮君於偵查及本院審
      理程序中證稱：99年5 月9 日伊與詹詠婷、林翠薇在臺灣
      大哥大淡水中正店上班，該店每日結帳款項都放入在辦公
      室廁所保險櫃之白色化妝包內，該化妝包長約20公分，厚
      度約5 公分，紙鈔能完整放進去，當時化妝包內有星期五
      、六收取之款項，呈現鼓鼓的體積，當晚要結帳時伊請林
      翠薇去拿化妝包，才發覺該化妝包及現金不在保險櫃內，
      經通知店長林雅雯到場後，檢查在場人之包包並未尋獲，
      現場各處亦找尋不到該白色化妝包，調閱監視錄影器畫面
      後，發現前一日林翠薇有將錢放進保險櫃內，案發當日開
      店時林翠薇也有去打開保險庫清點零找金，而除渠3 人外
      ，因營業廳電視故障，被告需進入辦公室內修理主機，其
      於當日下午3 時50分許也有進出後方辦公室，且從監視錄
      影器畫面可知被告2 度未經許可進入廁所，但案發當天因
      伊都在服務客人，並未注意被告行為舉止，另當天伊並未
      去確認化妝包有無在保險庫內，因除非保全來收款或零找
      金用完，才會動用到白色化妝包內款項作為零找金等語（
      見偵卷第83頁至第85頁、本院卷第96頁至第101 頁背面）
      。
    證人即臺灣大哥大淡水中正店店員詹詠婷於偵查及本院審
      理程序中證稱：99年5 月9 日伊在臺灣大哥大淡水中正店
      上班，該店每日結帳款項都放在白色化妝包內，該化妝包
      置放於辦公室廁所保險櫃內，白色化妝包長約20公分，厚
      度約7 公分，紙鈔能完整放進去，伊不知道前一日由何人
      將結帳款項放入化妝包，也不知道案發當日何人將保險櫃
      打開，當天因伊沒有去換錢，並未碰觸到保險櫃，故無從
      確認該化妝包是否仍在保險庫內，且平時除非保全來收帳
      或零找金用完，才會拿白色化妝包內款項來兌換，當時化
      妝包內有星期五、六收取之款項，直到當晚伊要負責結帳
      ，發現林翠薇在廁所內，遂要求其將化妝包拿出來，始發
      覺該化妝包及現金不在保險櫃內，伊等找遍店內均尋無該
      化妝包，而店長林雅雯到場後，也有檢查在場人之包包但
      未尋獲，之後就報案，當天除渠3 人外，因營業廳電視故
      障，主機放在辦公室內，被告當日下午3 時許也有進出後
      方辦公室，伊對於被告當天穿著及何時離開門市均沒有印
      象等語（見偵卷第85頁至第87頁、本院卷第101 頁背面至
      第105 頁）。
    證人即臺灣大哥大淡水中正店店長林雅雯於偵查及本院審
      理程序中證稱：99年5 月9 日伊並未上班，當日該店失竊
      15萬3,559 元，為99年5 月7 日、同月8 日之營收金額，
      係依照結帳統計表所得出之數額，而該款項放在尼龍材質
      之白色化妝包，該化妝包長約20公分，厚度約9 公分，紙
      鈔可橫向放入，亦包括零錢，該化妝包放在廁所內保險櫃
      ，當時保險櫃內還有零找金約1 萬元，但零找金並未失竊
      ，只有該化妝包內財物失竊，案發前一天伊親自結帳，並
      請林翠薇清點鈔票，亦由林翠薇將款項放入保險櫃，當天
      晚間伊有再次打開保險櫃找發票章，並看到那包錢還在等
      語（見偵卷第68頁、第71頁、本院卷第111 頁背面至第11
      4 頁背面）。
    而經本院當庭勘驗臺灣大哥大淡水中正店監視錄影器畫面
      光碟，可知被告於99年5 月9 日下午3 時54分36秒進入該
      店，並分別於同日下午3 時57分37秒、4 時3 分20秒兩度
      進入該店後方辦公室之廁所，嗣於同日下午4 時11分30秒
      離開該店，有勘驗筆錄及照片在卷可佐（見本院卷第60頁
      背面至第76頁）。：
    此外，復有臺灣大哥大淡水中正店99年5 月7 日、同月8
      日之結帳統計表在卷可佐（見偵卷第74頁至第77頁）。
    綜合上開證人證詞及證據判斷，臺灣大哥大淡水中正店於
      99年5 月9 日當天遭竊白色化妝包1 只及其內現金15萬3,
      559 元，該化妝包係於遭竊前一日放置於廁所之保險櫃內
      ，以及被告於案發當日下午至該店修繕電視，並兩度進入
      該店廁所之事實，應堪以認定。
  2.茲應審究者，被告是否為竊取前開化妝包及其內現金15萬3,
    559 元之人，惟查：
    99年5 月8 日即遭竊前一日固由林翠薇將失竊之化妝包及
      現金放入廁所之保險櫃內，並經店長林雅雯確認化妝包放
      置於該處，嗣99年5 月9 日晚間10時許發覺該化妝包失竊
      ，然依照案發當日在場之證人李珮君、詹詠婷、林翠薇所
      述內容，渠3 人均無法確定遭竊當日該化妝包是否仍在保
      險櫃內，而證人林翠薇雖於警詢中證稱：可以確定該化妝
      包及財物仍在（見偵卷第22頁），嗣後於偵查中改稱：伊
      並未注意白色化妝包有無在裡面（見偵卷第71頁），經本
      院再次向其確認上情，林翠薇則答稱：伊沒有真的注意，
      只是覺得前一天由伊上鎖，當天又第一個打開保險櫃，才
      覺得白色化妝包應該在（見本院卷第108 頁背面），足認
      其於警詢時所述並非親自見聞之事實，僅係自行臆測之詞
      ，尚非可採，從而，被告於案發當日進入廁所之際，該化
      妝包究否仍放置於保險櫃內，已非無疑；其次，根據前開
      證人之證詞，白色化妝包及現金係一同失竊，而該白色化
      妝包長度約20餘公分，厚度亦有5 公分以上，其內又裝載
      高達15餘萬元之現金，體積顯然非小，倘竊取者持之必然
      特徵明顯，經本院當庭勘驗監視錄影器畫面後，被告雖兩
      度進出廁所，然其於當日下午3 時58分14秒、4 時9 分25
      秒走出廁所之際，雙手並未持有類似化妝包或現金之物，
      身上亦無藏放物品之跡象，有本院勘驗筆錄及照片在卷可
      憑（見本院卷第61頁背面至第62頁、第73頁、第76頁），
      更無從認定被告確有竊取前開化妝包及現金之行為；再者
      ，被告辯稱兩度進入廁所，係因中途查看停放車輛之故，
      而依據上開勘驗監視錄影器畫面之結果暨照片所示（見本
      院卷第61頁至第62頁、第67頁），被告第1 次於當日下午
      3 時57分37秒至3 時58分14秒進出廁所，第2 次則於下午
      4 時3 分20秒進入廁所至4 時9 分25秒走出廁所，期間被
      告亦有至臺灣大哥大淡水中正店之前方營業處修繕電視，
      並於第2 次進入廁所前之下午4 時2 分55秒特意走向店門
      ，並向門口查看，所示情形與被告所述吻合一致，益徵被
      告前開所辯數度進出廁所之理由非虛，顯然並非為行竊而
      多次進出該店廁所；另公訴人雖認被告已至該店數次，卻
      仍藉口尋找電源總開關而於後方辦公室四處翻找，顯然形
      跡可疑乙節，惟被告進入臺灣大哥大淡水中正店後方辦公
      室後，確有搬取梯子、打開設備櫃拿取遙控器之行為，有
      本院勘驗筆錄暨照片在卷可佐（見本院卷第61頁背面至第
      62頁、第71頁、第75頁），足見被告係為進行修繕而進出
      該店後方辦公室，且被告固然數度前往臺灣大哥大淡水中
      正店進行修繕，然其亦曾至其他多達11家臺灣大哥大門市
      進行相關維修工作等情，業經被告自承在卷（見本院卷第
      136 頁背面），並有派件通知表附卷足佐（見本院卷第14
      4 頁），故而被告對於臺灣大哥大淡水中正店之電源總開
      關位置不復記憶，始在該店後方辦公室四處尋找，亦難謂
      與一般經驗法則有違，公訴人僅據以認定被告顯有物色行
      竊之嫌，足以佐證本件竊盜行為云云，顯有誤會；更有甚
      者，於臺灣大哥大淡水中正店案發現場廁所內，雖經警方
      鑑識人員採得指紋1 枚，然因特徵點不足故未送驗比對，
      此有新北市政府警察局淡水分局100 年6 月7 日新北警淡
      刑字第1000 018794 號函在卷可佐（見本院卷第129 頁）
      ，亦無從證明被告確有如起訴書所載之竊盜犯行。
    另公訴人亦提出被告接受測謊之內政部警政署刑事警察局
      99年7 月7 日刑鑑字第0990092816號鑑定書（見偵卷第27
      頁至第47頁），證明被告雖否認觸摸保險櫃及行竊保險櫃
      中現金一事，經測試結果後呈現不實反應乙情，惟測謊鑑
      定之原理，係利用一般人說謊會產生遲疑、緊張、恐懼、
      不安等心理波動現象，進而影響呼吸、皮膚、心跳等生理
      反應，透過測謊儀器紀錄上開生理波動反應情形，判別是
      否有不實反應，故受測人之身體狀況，如罹有疾患、睡眠
      不佳等情況，均將影響測謊之結果，而本件被告雖於測謊
      之際，自行填寫並無任何病歷、身體狀況還好等節，有該
      測謊儀器測試具結書附卷足徵（見偵卷第38頁），惟被告
      經國防醫學院三軍總醫院醫師診斷後，認其罹有疑似心律
      不整之疾病，有該院附設民眾診療服務處診斷證明書在卷
      可佐（見本院卷第146 頁），則難謂該疾患對於測謊結果
      並無任何影響，況且，揆諸前開判決意旨，該測謊結果雖
      代表被告對於否認犯罪之不實情緒波動，惟不能作為證明
      被告確有竊盜犯行存在之唯一證據，仍應調查其他證據，
      然查本件卷內相關事證均不足以作為佐證被告犯罪之積極
      證據，詳如前述，是被告縱經測謊呈現不實反應，綜合上
      開事證判斷，仍無從形成對被告有罪心證之認定。
六、綜上所述，被告固於99年5 月9 日下午至臺灣大哥大淡水中
    正店修繕電視，並於同日2 度進入該店後方辦公室廁所內，
    然按刑事訴訟法第161 條第1 項規定：檢察官就被告犯罪事
    實，應負舉證責任，並指出證明之方法。因此，檢察官對於
    起訴之犯罪事實，應負提出證據及說服之實質舉證責任。倘
    其所提出之證據，不足為被告有罪之積極證明，或其闡明之
    證明方法，無從說服法官以形成被告有罪之心證，基於無罪
    推定之原則，自應為被告無罪判決之諭知。檢察官未提出適
    合於證明犯罪事實之積極證據，並闡明其證據方法與待證事
    實之關係。本院對於卷內訴訟資料，逐一剖析，參互審酌，
    仍無從獲得被告成立竊盜罪之確切心證，公訴人所舉出之事
    證並不能證明被告確有竊取前開化妝包及其內之現金15萬3,
    559 元之行為，是仍有合理之懷疑存在，而無從形成為被告
    有罪之確信，此外，本院復查無其他積極證據足認告有檢察
    官所指之上述犯行，揆諸上揭說明，自應為無罪之諭知。
據上論斷，應依刑事訴訟法第301條第1項，判決如主文。
本案經檢察官葉乃瑋到庭執行職務
中    華    民    國   100    年    6     月    30    日
                  刑事第三庭法  官  劉育琳
以上正本證明與原本無異。
檢察官如不服本判決應於判決送達後10日內向本院提出上訴狀。
                            書記官  李佳姿
中    華    民    國   100    年    6     月    30    日